【裁判字號】    98,訴,525
【裁判日期】    990831
【裁判案由】    偽造文書等
【裁判全文】
臺灣嘉義地方法院刑事判決               98年度訴字第525號
公  訴  人  臺灣嘉義地方法院檢察署檢察官
被      告  丙○○
            戊○○
上列被告等因詐欺等案件，經檢察官提起公訴（97年度偵字第53
39號），本院判決如下：
    主  文
丙○○共同犯詐欺取財罪，處有期徒刑貳年。
戊○○幫助犯詐欺取財罪，處有期徒刑肆月，如易科罰金，以新
臺幣壹仟元折算壹日。
    犯 罪 事 實
一、乙○○（另行審結）與數名姓名年籍不詳之人（均無證據證
    明為未滿18歲之少年或兒童），合組詐欺集團，共謀以司法
    機關名義行騙，先由集團中姓名年籍不詳之人，與丙○○接
    洽後，丙○○即與詐欺集團成員共同基於詐欺取財之犯意聯
    絡，同意擔任申辦銀行帳戶提供詐騙使用，並於詐騙得手後
    出面提領詐得款項交與詐欺集團之角色，而於民國97年4月8
    日先前往萬泰商業銀行三重分行申辦帳號為000000000000號
    帳戶，再隨即將所申辦之存摺、提款卡及密碼，交予上開詐
    欺集團成員；集團成員又向甲○○（另行審結）、戊○○蒐
    購行動電話門號，以便實施詐欺取財犯行，而甲○○、戊○○亦可預見將自己所申辦之行動電話門號交付他人使用，將
    幫助他人從事財產犯罪，竟仍基於縱有人以其所申辦之行動
    電話門號實施詐欺犯罪亦不違背其本意之幫助犯意，分別於
    97年4月間某日，將渠等所申辦號碼為0000000000、0000000
    000號行動電話門號之SIM卡交予前揭詐欺集團中之人，而容
    許他人藉上開門號遂行詐欺取財之犯罪。嗣於97年4月9日下
    午2時30分許，上開詐欺集團成員，意圖為自己不法之所有
    ，以前揭行動電話門號聯絡丁○○訛稱：其個人基本資料遭
    人盜用，並涉及洗錢案件，名下財產將遭凍結，須將存款匯
    入指定帳戶，或將存款領出交予指定之人以利保管等語，致
    使丁○○陷於錯誤，依指示分別於翌日下午1時30分許，在
    嘉義縣朴子市○○路第一商業銀行朴子分行內，匯款新臺幣
    （下同）135萬元至丙○○上開帳戶後，旋由丙○○出面於
    同日下午臨櫃將款項提領出後交與其他詐欺集團成員，丁○○又於同年月11日中午12時30分匯款160萬元至阮振育（經
    檢察官追加起訴，另行審結）在華南商業銀行永和分行所申
    辦帳號為000000000000號之帳戶內，於同年月18日上午10時
    20分，匯款100萬元至陳士傑（業經板橋地方法院檢察署檢
    察官聲請簡易判決處刑）中國信託商業銀行石牌分行帳號00
    0000000000號帳戶內，並於同年月11日下午1時許、15日中
    午12時許、22日中午12時10分許，在嘉義縣朴子市○○○路
    棒球場入口處、嘉義縣朴子市○○路朴子藝術公園入口處及
    嘉義縣朴子市大同國小東側入口處，分別將現金300萬元、
    250萬元及185萬元交予乙○○。嗣於同年月24日中午11時42
    分許，丁○○復前往第一商業銀行朴子分行欲提領現金時，
    經該行行員發覺有異，乃報警處理而查獲上情。
二、案經嘉義縣警察局朴子分局報告臺灣嘉義地方法院檢察署檢
    察官偵查起訴。
    理  由
一、按被告以外之人於審判外之陳述，經當事人於審判程序同意
    作為證據，法院審酌該言詞陳述或書面陳述作成時之情況，
    認為適當者，亦得為證據。當事人、代理人或辯護人於法院
    調查證據時，知有第159條第1項不得為證據之情形，而未於
    言詞辯論終結前聲明異議，視為有前項之同意，刑事訴訟法
    第159條之5定有明文。查本件認定事實所援引具傳聞性質之
    言詞或書面證據，關於證據能力，提示當事人均對之表示無
    意見，亦未於本案言詞辯論終結前聲明異議，而本院審酌該
    等審判外陳述作成當時之過程、內容、功能等情況綜合判斷
    ，認具備合法可信之適當性保障而具證據能力，得採為認定
    事實之基礎，合先敘明。
二、訊據被告戊○○固坦承有申辦上開行動電話門號，然與被告
    丙○○均矢口否認有何（幫助）詐欺取財犯行，被告丙○○
    辯稱：伊之國民身分證曾遺失，應係因此遭人冒名至銀行開
    戶，並使用該帳戶，伊並未申辦上開帳戶，亦未臨櫃提領上
    開款項云云。被告戊○○則辯稱：之前在上班途中，有人向
    伊推銷行動電話，因為比較便宜，伊便提供身分證件申辦上
    開行動電話門號，但後來並未收到所申辦之行動電話云云。
三、經查：
（一）上開犯罪事實，業據證人即被害人丁○○證述明確（見警
      卷第23頁至第31頁，偵卷第30頁），核與證人阮振育、陳
      士傑、甲○○之證述情節相符（見警卷第9頁至第19頁）
      ，此外，並有第一商業銀行匯款申請書回條、華南商業銀
      行活期性存款存款憑條、合作金庫銀行匯款申請書回條聯
      、被告丙○○所開立前揭帳戶之開戶資料及交易明細表、
      提款照片、陳士傑所開立前揭帳戶之開戶資料及交易明細
      表、被害人報告單、通聯調閱查詢單、被告戊○○申辦之
      臺灣大哥大行動通信網路業務服務申請書附卷可稽（見警
      卷第32頁至第42頁、第51頁至第53頁、第56頁、第77頁至
      第114頁）。
（二）被告丙○○雖辯稱係因國民身分證遺失遭人冒名開戶使用
      云云。惟上開帳戶係其於97年4月8日親自申辦，申辦後馬
      上交與不詳男子使用，並依該男子指示於97年4月10日臨
      櫃提領上開款項後交與該男子之情，業據被告丙○○於警
      詢時坦承在卷（見警卷第6頁至第7頁），且觀諸前揭萬泰
      商業銀行帳戶之存款業務往來申請書上申請人之簽名，其
      寫法、筆韻、體態、字形筆順、字跡結構甚至錯字（按被
      告丙○○自稱不太會寫字）等等，均與被告丙○○於本院
      訊問筆錄之簽名及本院當庭命其以坐姿正常書寫其姓名4
      次之特徵幾乎完全相同（見警卷第35頁，本院卷第36頁、
      第37頁），且經檢視萬泰商業銀行三重分行所提於97年4
      月10日臨櫃提款者之照片（見警卷第42頁），確係被告丙○○之相貌、身形無誤（見本院卷第184頁之當庭拍攝被
      告丙○○照片）。顯見被告丙○○上開於警詢時之坦言，
      確與事實相符，上開帳戶係其於97年4月8日親自申辦交與
      詐欺集團成員使用，並於97年4月10日臨櫃提領向被害人
      詐得之款項無訛，其上開所辯均係事後圖卸之詞，委不足
      採。
（三）而以目前社會上一般人防詐之意識高漲，欲為詐騙之人必
      使出相當之心力，方能有所得，是以行騙之人當不至於將
      其大費周章始行騙取得之金錢，存入未經申辦人同意使用
      ，隨時可能遭掛失凍結之帳戶內，而冒行騙取得之款項無
      法領出之風險，更不可能任意委請他人提領詐得之款項，
      而冒該他人提領後不交出所領款項，或犯行遭該他人揭發
      致遭查獲之風險；又按於金融機構開設帳戶，請領存摺及
      提款卡，係針對個人身分之社會信用而予以資金流通，具
      有強烈之屬人性格，而金融帳戶作為個人理財之工具，申
      請開設並無任何特殊之限制，一般民眾皆得以存入最低開
      戶金額之方式申請取得，且同一人均得在不同之金融機構
      申請數個存款帳戶使用，此乃眾所週知之事實。故一旦有
      人刻意收集他人帳戶使用，依一般常識，極易判斷係隱身
      幕後之人基於使用他人帳戶，規避存提款不易遭偵查機關
      循線追查之考慮而為，自可產生與不法犯罪目的相關之合
      理懷疑。且日常生活中，不法之徒利用人頭帳戶進行之不
      法行為，最常見者不外詐騙他人錢財，此經傳播媒體多所
      報導，政府機關亦廣為宣導，一般稍具知識之人，對此情
      形絕難諉以不知。而存摺、提款卡、密碼均係與個人隱私
      有密切關係之重要物件，一般人若非基於特殊目的或情誼
      ，斷無任意交由他人保管或使用之理。被告丙○○係智慮
      正常之成年人，並已50餘歲，依其社會經驗，對將己有之
      存摺、提款卡、密碼交付他人，極可能遭用作詐欺財物之
      工具，衡情應有所預見；其竟又於提供帳戶後，更進一步
      參與提領其帳戶內突然增加的巨額詐得款項之行為，其與
      該詐欺集團成員間顯有一定默契、信賴，益證其與該詐欺
      其團成員間，就上開詐騙被害人之犯行應有犯意聯絡及行
      為分擔甚明。
（四）被告戊○○雖辯稱：伊係申辦後未收到所申辦之行動電話
      云云。惟目前得以申辦行動電話門號之通訊行林立，倘欲
      申辦行動電話甚為方便，未見有在路邊招攬申辦行動電話
      業務之情形，被告戊○○竟稱其係向在路邊招攬之人申辦
      該行動電話門號（見本院卷第89頁）；又經本院訊問該人
      是否擺設攤位、設立店面或僅在路邊招攬？被告戊○○竟
      供稱：是在路邊招攬，伊係進入該人之車內談的（見本院
      卷第89頁），其所辯申辦行動電話之過程均與常情不符；
      再被告戊○○先於本院訊問時供稱：當招攬之人幫伊填寫
      資料時，伊拿國民身分證、全民健康保險卡去影印云云（
      見本院卷第88頁），嗣卻稱：當時伊係將國民身分證拿給
      招攬之人去一家店影印，完後伊便將國民身分證取回云云
      （見本院卷第166頁），前後亦顯然矛盾，且在便利商店
      影印文件之費用普遍偏高，為眾所皆知之事，而現今之影
      印、列印設備有十分輕便易攜帶者，苟確有人在路旁招攬
      申辦行動電話門號，亦應會準備影印設備，有意招攬他人
      申辦行動電話門號者豈有不惜高成本前往便利商店影印證
      件之理，是被告戊○○上開所辯均有違常理，亦無法指出
      證明之方法供本院查證以實其說，實難認屬實。況據被告
      戊○○供稱：伊後來有收到繳款通知，伊夫稱未使用該行
      動電話，就不用繳納費用云云（見本院卷第91頁），惟其
      自稱早有申辦、使用另一行動電話門號（見本院卷第89頁
      至第90頁），是其對行動電話之申辦流程、相關費用之繳
      納、不繳納費用將遭受催繳、斷話、強制執行等等均應有
      相當程度之了解，倘收到繳款通知，表示已申辦行動電話
      成功，若確於申辦成功後未取得行動電話，又收到繳款通
      知，未予理會，不僅將影響自身應有之使用行動電話權益
      ，甚至有遭受他人盜打致通話費暴增或使用於犯罪之可能
      ，被告戊○○為智慮正常之人，對此不可謂不知，是其辯
      稱未收到行動電話，僅收到繳款通知，且未加理會云云，
      亦顯與常理有違。再被告戊○○既有收到繳款通知，顯見
      其電信公司並無通知錯誤，前自應無將被告戊○○所申辦
      之行動電話寄送他處或由他人冒領之理，是其既已收到繳
      款通知，自應於先前或同時有收到行動電話始為合理，其
      應係收到行動電話門號後，嗣再交與詐欺集團成員使用無
      訛。
（五）又一般民眾皆得以申辦行動電話門號，且同一人均得在同
      一或不同之電信公司同時申辦數個行動電話門號使用，此
      乃眾所週知之事實。故一旦有人刻意收集他人行動電話門
      號使用，依一般常識，極易判斷係隱身幕後之人基於使用
      他人行動電話門號，規避通話不易遭偵查機關循線追查之
      考慮而為，自可產生與不法犯罪目的相關之合理懷疑。且
      日常生活中，不法之徒利用人頭行動電話門號進行之不法
      行為，最常見者不外詐騙他人錢財，此經傳播媒體多所報
      導，政府機關亦廣為宣導，一般稍具知識之人，對此情形
      絕難諉以不知。一般人若非基於特殊目的或情誼，斷無任
      意交由他人使用行動電話門號之理。而被告戊○○早於83
      年間即與我國人潘春盛結婚而而來臺生活（見本院卷第97
      頁），其在臺生活應已有10餘年，且係智慮正常之成年人
      ，並已40餘歲，依其社會經驗，其對將己申辦之行動電話
      門號交付他人，極可能遭用作詐欺財物之工具，衡情應有
      所預見，竟仍於申辦取得該行動電話門號後，交與上開詐
      欺集團成員使用，其應有幫助詐欺取財之不確定故意甚明
      。
（六）本件事證明確，被告等犯行均堪認定。
三、核被告丙○○所為，係犯刑法第339條第1項之詐欺取財罪，
    被告戊○○則係基於幫助他人犯罪之不確定故意，將所申辦
    之行動電話門號交付他人，供他人作為詐騙之用，並未參與
    詐欺犯行構成要件之實施，是核被告戊○○所為，係犯刑法
    第30條第1項前段、第339條第1項之幫助詐欺取財罪，茲依
    刑法第30條第2項之規定，按正犯之刑減輕之。被告丙○○
    上開犯行與該詐欺其團成員間，有犯意聯絡及行為分擔，為
    共同正犯，公訴意旨認被告丙○○係幫助犯，尚有誤會，而
    其所適用關於共犯之法條，已由刑法第30條變更為同法第28
    條，自應依刑事訴訟法第300條之規定為起訴法條之變更（
    最高法院95年度臺上字第354號判決參照），本院並已當庭
    依刑事訴訟法第95條之規定告知被告（見本院卷第165頁）
    。審酌上開詐欺集團成員以電話詐騙被害人匯款後提領款項
    花用之犯罪手段實屬惡劣，造成被害人損失之金額甚鉅，被
    告2人犯後均否認犯行，亦未與被害人達成民事和解，被告
    丙○○沒有念過書、配偶已歿、無業，雖為正犯，係以自己
    名義之帳戶作詐欺取財之工具，其遭追緝之蓋然性顯較其他
    集團成員為高，僅係詐欺集團較外圍之成員，且除本件外並
    無任何前科紀錄，素行尚屬良好；被告戊○○高中畢業之智
    識程度、已離婚、目前在工廠工作，僅係提供行動電話門號
    供詐欺集團使用之角色，並未參與其他詐騙被害人之過程，
    不知被害人遭詐騙之金額甚鉅，且除本件外並無任何前科紀
    錄，素行尚屬良好等一切情狀，認蒞庭實行公訴之檢察官建
    議判處之刑度尚屬過重，爰分別量處如主文所示之刑，並就
    被告戊○○部分諭知易科罰金之折算標準。至被告戊○○行
    為後刑法第41條第1項固經修正公布，於99年1月1日施行，
    然修正前後之易科罰金條件及折算標準並無變更，僅屬純文
    字修正，非屬法律有變更，並無新舊法比較適用之問題，併
    予敘明。
據上論斷，應依刑事訴訟法第299條第1項前段、第300條，刑法
第28條、第339條第1項、第30條第1項前段、第2項、第41條第1
項前段，刑法施行法第1條之1第1項、第2項前段，判決如主文。
本案經檢察官林俊良到庭執行職務。
中    華    民    國    99    年    8     月    31    日
                  刑事第四庭  審判長法  官  蔡憲德
                                    法  官  梁淑美
                                    法  官  吳育霖
以上正本證明與原本無異。
如不服本判決應於收受判決後10日內向本院提出上訴書狀，並應
敘述具體理由；其未敘述上訴理由者，應於上訴期間屆滿後20日
內向本院補提理由書（均須按他造當事人之人數附繕本）「切勿
逕送上級法院」。告訴人或被害人如對於本判決不服者，應具備
理由請求檢察官上訴，其上訴期間之計算係以檢察官收受判決正
本之日期為準。
中    華    民    國    99    年    8     月    31    日
                                    書記官  陳俊男
附錄本案論罪科刑法條：
中華民國刑法第339條（普通詐欺罪）
意圖為自己或第三人不法之所有，以詐術使人將本人或第三人之
物交付者，處5年以下有期徒刑、拘役或科或併科1千元以下罰金
。
以前項方法得財產上不法之利益或使第三人得之者，亦同。
前二項之未遂犯罰之。


司法院資訊處製作；財團法人民間司法改革基金會備份。
